【裁判字號】    97,重上更(三),406
【裁判日期】    980505
【裁判案由】    偽造有價證券
【裁判全文】
臺灣高等法院臺南分院刑事判決   97年度重上更(三)字第406號
上  訴  人
即  被  告  丙○○
選任辯護人  汪玉蓮律師
上列上訴人因偽造有價證券案件，不服臺灣臺南地方法院91年度
訴字第343號中華民國92年8月5日第一審判決（起訴案號：臺灣
臺南地方法院檢察署90年度偵字第5929號），提起上訴，判決後
，經最高法院第3次發回更審，本院判決如下：
    主  文
原判決撤銷。
丙○○無罪。
    理  由
一、本件公訴意旨略以：丙○○因前曾透過代書甲○○之介紹，
    以其哥哥丁○○名義所簽發之支票向乙○○調現，嗣該支票
    屆期提示因存款不足遭退票，丙○○為取回上開支票，竟意
    圖供行使之用，於民國（下同）九十年四月間某日，未經甲○○之同意，即擅自以甲○○及丁○○之名義為共同發票人
    ，簽署到期日為九十年四月三十日、面額新台幣二十萬七千
    元之本票一紙（下稱系爭本票，如附件一）交付乙○○，以
    換回前開遭退票之支票，嗣因乙○○持該本票向甲○○提示
    付款遭拒絕，始發現上情，因認丙○○涉犯刑法第二百零一
    條第二項、第一項偽造有價證券罪嫌云云。
二、按犯罪事實應依證據認定之，無證據不得認定犯罪事實；又
    不能證明被告犯罪者，應諭知無罪之判決，刑事訴訟法第一
    百五十四條第二項、第三百零一條第一項分別定有明文；且
    認定不利於被告之事實，須依積極證據，苟積極證據不足為
    不利於被告事實之認定時，即應為有利於被告之認定，更不
    必有何有利之證據（最高法院三十年上字第八一六號判例參
    照）；而認定犯罪事實所憑之證據，雖不以直接證據為限，
    間接證據亦包括在內；然而無論直接或間接證據，其為訴訟
    上之證明，須於通常一般之人均不致有所懷疑，而得確信其
    為真實之程度者，始得據為有罪之認定，倘其證明尚未達到
    此一程度，而有合理之懷疑存在時，基於無罪推定之原則，
    即應為無罪之判決（最高法院七十六年臺上字第四九七六號
    判例參照）。又刑事訴訟法第一百六十一條已於九十一年二
    月八日修正公布，其第一項規定：檢察官就被告犯罪事實，
    應負舉證責任，並指出證明之方法。因此，檢察官對於起訴
    之犯罪事實，應負提出證據及說服之實質舉證責任。倘其所
    提出之證據，不足為被告有罪之積極證明，或其指出證明之
    方法，無從說服法院以形成被告有罪之心證，基於無罪推定
    之原則，自應為被告無罪判決之諭知（最高法院九十二年臺
    上字第一二八號判例參照）。另告訴人之告訴，係以使被告
    受刑事訴追為目的，是其陳述是否與事實相符，仍應調查其
    他證據以資審認，苟其所攻擊之詞，尚有瑕疵，則在此瑕疵
    未究明前，即不得遽採為斷罪之基礎（最高法院五十二年台
    上字第一三００號、六十一年台上字第三０九九號判例意旨
    可參）。以上均屬「無罪推定」、「有疑唯利被告」原則。
三、本件公訴人認被告丙○○涉有上開罪嫌，無非係以告訴人乙○○、甲○○之指訴及乙○○提出之本票影本一紙為其主要
    論據。訊據被告丙○○堅決否認有何行使偽造有價證券之犯
    行，辯稱：甲○○長久以來即向伊借用伊之兄長丁○○之支
    票，持向乙○○調現。因先前甲○○再次借用其兄丁○○之
    支票向乙○○調借十萬元未還，支票無法兌現。又因當時伊
    需要現金轉轉，乃由伊向乙○○商量，再借款十萬元予伊，
    並加上借款利息七千元，合計二十萬七千元。甲○○乃購買
    本票交伊簽發面額二十萬七千元，甲○○並授權伊簽署甲○○之署押於本票上而為共同發票人後，持向乙○○換回丁○○之支票等語。經查：
四、被告丙○○以丁○○名義簽發之支票及本票均係經其兄丁○○所概括授權簽發：
    丁○○於證稱：「我有同意以我的支票借給丙○○使用。丙○○以我的名義簽發本票，我都有同意他使用。」（見偵卷
    第27─29頁）、「我同意丙○○用我的名義開本票及支票。
    我是概括授權我弟開我的支票或本票。不論面額多少我都同
    意。因為他做生意，我幫忙他。」等語（見本院更一審卷第
    93─94頁）。是被告丙○○有經證人丁○○之概括同意簽發
    系爭本票，自無偽造丁○○名義之有價證券可言。
五、證人甲○○對於系爭本票：就（一）系爭本票其未開立；（
    二）票面金額其未書寫；（三）系爭本票係丙○○帶伊去買
    的。等三個問題，經測謊研判結果，有說謊。是證人甲○○
    指述被告有偽造系爭本票之情，顯有說謊之傾向，已不具可
    信性。
（一）原審於九十一年六月十八日審理時，被告表示願與證人甲○○一同接受測謊，在未測謊前，證人甲○○竟於九十一
      年六月二十六日具狀以其患有高血壓及心律整痼疾，若強
      令其測謊將無法產生正確結果等語為由，向原審聲請准免
      對其進行測謊，有證人甲○○之聲請狀一紙在卷可按（見
      原審卷第99─101頁）。查，證人甲○○於本案自稱其為
      被害人，在原審準備請其與被告前往調查站受測謊之前，
      竟會預先以上開理由認無法產生正確結果，聲請免為測謊
      。此舉實出人意料，與常情有違，證人甲○○似乎已認定
      測謊之結果將對其不利。
（二）證人甲○○於九十一年八月十二日接受法務部調查局實施
      測謊鑑定，就（一）系爭本票其未開立；（二）票面金額
      其未書寫；（三）系爭本票係丙○○帶伊去買的。等三個
      問題之回答，均呈現情緒波動之反應，研判有說謊。此有
      該局九十四年八月十五日調科參字第09123036430號測謊
      報告書、測謊鑑定過程參考資料附卷可稽（見原審卷一第
      109頁、本院更二審卷第41─52頁）。
（三）據上，可知證人甲○○對上開鑑定事項說謊，其否認授權
      被告丙○○簽發系爭本票，並不實在。是證人甲○○本案
      指訴被告有偽造系爭本票之詞顯有說謊之傾向，已不具可
      信性。
六、證人甲○○曾多次以被告向其兄丁○○所借用之支票向證人
    乙○○調現。而如附件一、二、三所示之三張本票，係被告
    用來換回以丁○○名義所簽發之三張支票：
（一）證人乙○○偵訊時證稱：「被告尚持另二張（面額分別係
      十五萬元、十九萬元）以甲○○及丁○○名義所簽發的本
      票向我行使、換回支票。因為該二張本票是換回丙○○以
      前向我調現的二張同額支票，那二張支票甲○○有背書所
      以她有承認該筆債務，所以這二張本票我沒提出來。」等
      語（見偵卷第22─24頁）
（二）證人乙○○於原審證稱：「這三張本票是要跟我換三張退
      票的丁○○的支票。這三張退票支票（按金額分別為十五
      萬元、十九萬元及二十萬七千元）都是甲○○給我的。過
      去甲○○有拿很多張丁○○的票來向我調現。這三張退票
      支票都是甲○○向我借錢，被告一直在追蹤這三張票，如
      果沒有辦法在七天內退補，被告的信用就不好，所以我們
      曾經約好要在中午一點多在府前路忠義路的金三角木瓜牛
      奶見面，被告要取回三張退票的支票，甲○○也要到那裡
      ，因為我都跟甲○○接觸，沒有跟被告接觸。結果甲○○
      沒有到，手機也關機了，根本找不到人。後來都是被告在
      奔波票的事。當時在金三角的時候，被告有當場開出五十
      四萬七千元的本票換回三張退票支票。這張五十四萬七千
      元的本票還在我這裡，當作擔保。另外的十五萬、十九萬
      、二十萬七千元的本票是要兌現的。」等語（見原審卷一
      第184頁）。
（三）證人乙○○上開證述，核與證人甲○○於原審證稱：「十
      九萬、十五萬本票是我寫的。」（見原審卷第34頁）等語
      相符。並有該三張支票及本票在卷可按（見偵卷第7─8頁
      、第32─35頁）。據上，可知證人甲○○確曾多次以被告
      丙○○借用其兄丁○○之支票，向乙○○調借現金之事實
      ，而該三張本票係用來換回以丁○○名義所簽發之三張支
      票。
七、系爭本票上之「90年4月30、乙○○、貳拾萬柒仟元、甲○○、丁○○、台南縣仁德鄉○○路1205巷13號3Ｆ2」之文字
    ，係被告所寫。另「207000、台南市○區○○路90號9─8Ｆ
    」之文字則為證人甲○○所寫：
（一）附件二與附件三上所示之本票中之（1）發票日「90年4月
      30日」、金額「150000、壹拾伍萬元整、190000、壹拾玖
      萬元整」、指定人「乙○○」、發票人「甲○○」、地址
      「台南市○區○○路90號9─6Ｆ」之筆跡均完全相同，應
      係同一人所書寫。該兩張本票中之（2）發票人「丁○○
      」、地址「台南縣仁德鄉○○路二段1205巷13號3Ｆ2」之
      筆跡亦完全相同，但與上開部分不同，應係另一人所寫。
      證人甲○○證稱：「該兩張本票中（附件二、附件三）之
      發票人甲○○、住址、金額、指定人乙○○部分都是我寫
      的，但發票人丁○○部分不是我寫的。」等語（見偵卷第
      28頁背面）。可知附件二及附件三兩張本票中之上開（1
      ）所示是證人甲○○之筆跡，（2）所示部分則為被告丙○○之筆跡無誤。
（二）系爭本票（附件一）中之發票日「90年4月30日」、指定
      人「乙○○」、金額「貳拾萬柒仟元整」、發票人「丁○○、住址「台南縣仁德鄉○路○段1205巷13號3Ｆ2」係被
      告所寫，業據被告坦承在卷（見原審卷一第186頁）。此
      部分自可認定，係被告所寫。
（三）系爭本票中之住址「台南市○區○○路90號9─6Ｆ」之筆
      跡，與附件二及附件三住址「台南市○區○○路90號9─6
      Ｆ」之筆跡完全相同，與證人甲○○於當庭書寫之筆跡相
      同（見原審卷一第199頁）。是系爭本票中之住址「台南
      市○區○○路90號9─6Ｆ」係證人甲○○所寫，應可認定
      。
（四）系爭本票中之阿拉伯數字金額「207000」之後面有「 」之
      習慣符號之寫法，與附件二、附件三之阿伯數字金額「15
      000」、「19000」後面均有「 」之寫法相同，而證人甲○○證稱附件二、附件三之「15000」、「19000」均係其所
      書寫，已如上所述。又依證人甲○○所簽發給乙○○之本
      票之本票觀之（見偵卷第37─38頁）阿拉伯數字之金額後
      亦均有「 」習慣符號之寫法。而由被告丙○○所簽發之支
      票及本票中阿拉伯數字金額後之習慣寫法則均為「 」，有
      被告丙○○所簽發之支票影本在卷可按（見原審卷一第76
      ─84頁）。兩者上開之習慣寫法顯有不同。是系爭本票上
      之阿拉伯數字金額「207000」並非被告之筆跡，應是證人
      甲○○之筆跡無誤。
（五）據上，可知系爭本票上之「90年4月30、乙○○、貳拾萬
      柒仟元、丁○○、台南縣仁德鄉○○路1205巷13號3Ｆ2」
      ，係被告所寫。而「207000、台南市○區○○路90號9─8
      Ｆ」則為證人甲○○所寫。另系爭本票上發票人「甲○○
      」部分，因其上蓋有指印，本院無從辨識，但此部分被告
      丙○○則坦承系爭本票上甲○○之署押及指印，係其所簽
      並蓋上其指印。
八、系爭本票二十萬七千元（即附件一）中，有十萬元係證人甲○○以丁○○之支票向乙○○所借，之後被告再向乙○○借
    十萬元，加上七千元之利息，另再簽發一張二十萬七千元之
    支票給證人乙○○：
（一）證人乙○○證稱：「二十萬七仟元是甲○○向丙○○借票
      向我調十萬元，到期後甲○○打電話給我說支票不能兌現
      ，要我暫不提示，這張票是甲○○背書。後來丙○○要我
      在借他十萬，七仟元是補貼我利息。所以這張票是被告與
      甲○○各向我借十萬元，但是吳不承認。」等語（見本院
      上訴審卷第43─44頁）。
（二）證人乙○○證稱：「當初丙○○拿十萬元的支票向你借錢
      ，是甲○○拿來的。」、「是借十萬元。」、「十萬元到
      期時，支票無法兌現，甲○○無法還我，就叫丙○○再向
      我借十萬元，我有拿十萬元給丙○○，這二十萬元當中有
      十萬元是甲○○向我借的。甲○○向我借過很多錢，都是
      拿丙○○的票來借的。」等語（見本院更二審卷第78─79
      頁）。
（三）證人乙○○證稱：「以前甲○○向我調的票都有簽名，被
      告沒有向我借過錢，甲○○拿丁○○的票向我借錢，甲○○都有背書，這張票（系爭本票）原來是甲○○借的十萬
      元，到期後甲○○打電話給我，她說今天票不能兌現，叫
      我緩期，他說丙○○會來找我，他來找我之後，他說要補
      貼我利息的意思，丙○○再向我借十萬元，所以開了二十
      萬七千元的支票」等語（見本院卷第91─93頁）。
（四）甲○○確有持丁○○之支票（票號ＡＹ0000000號、發票
      日八十九年九月三十日、金額十萬元）背書後向乙○○借
      款十萬元，有該支票影本在卷可按（見本院上訴卷第56頁
      ）。且證人甲○○亦坦承係其持該支票代被告向乙○○借
      錢（見本院上更一卷第129頁）。
（五）據上，可知系爭本票二十萬七千元中，確有十萬元係證人
      甲○○以丁○○之支票向乙○○所借，之後被告再向乙○○借十萬元，加上七千元之利息，另再簽發一張二十萬七
      千元之支票給證人乙○○。是乙○○乃要求本票除須由原
      發票人丁○○之名義簽發外，另需由甲○○為共同發票人
      ，此乃合於情理之要求。而證人甲○○同意被告代其在系
      爭本票上簽其姓名，由其二人共同負擔系爭本票之債務，
      亦無常情不合之處。
（六）至於乙○○於偵查中雖曾具狀陳稱：丙○○在八十九年九
      月一日向我借貸二十萬元，約定於八十九年十月三十一日
      清償，並簽發支票交給我屆期提示，未料因存款不足而告
      退票，被告為求取回支票以註銷退票紀錄，始偽造甲○○
      及丁○○之本票等不利於被告之陳述。應係本件係由乙○○提出告訴，其於偵查中自然應為符合其告訴意旨之陳述
      ，方不至有誣告之嫌疑。亦可能因其聽信甲○○之說詞，
      誤認其中甲○○所借之十萬元，亦為被告所借，故陳稱被
      告丙○○共借用二十萬元。從而，乙○○先前所為不利被
      告之陳述，尚難作為不利於被告之證據。
九、簽發系爭本票時，有證人張憲呈在場，附件一、二、三所示
    三張本票上「丙○○，台南縣仁德鄉○○路126巷62號」，
    均是證人張憲呈為被告丙○○所代寫。證人張憲呈證稱系爭
    本票有經過證人甲○○授權：
（一）被告供稱：「這三張本票都有背書，是張憲呈寫的，怕筆
      跡一樣，甲○○就要張憲呈簽我的名字。」（見原審卷一
      第91頁）。
（二）證人張憲呈於原審證稱：「去年某一天，我和被告及兩個
      朋友和甲○○約在長榮路的巷子，甲○○後來載我們到長
      榮路一家超商前下車買一本本票，她就叫丙○○寫丁○○
      及甲○○的名字，共寫三張，金額不清楚，被告當時在講
      電話，被告叫我在三張本票後面寫被告名字。」等語（見
      原審卷一第90頁）。
（三）證人張憲呈於本院上訴審證稱：「當時我與被告、甲○○
      及一個朋友都在車上。那時一共簽三張，前二張是甲○○
      自己寫的，最後一張他要被告簽發，被告說他與乙○○大
      姐不熟，如果是他簽發怕他們不承認。甲○○就說那麼鄭
      大哥我們就以我的名義簽發，由你付款，所以被告就簽發
      。寫完後被告拜託我以他的名義背書三張。」、「她好像
      怕背負責任」（見本院上訴卷第81、84頁）等語。
（四）證人甲○○於原審供稱：「是他們四人自己坐我的車上，
      我只願意負責十九萬及十五萬元支票」等語（見原審卷一
      第90頁）。
（五）據上，可知簽發系爭本票時，確有證人張憲呈在場，附件
      一、二、三所示三張本票上之背書：「丙○○，台南縣仁
      德鄉○○路126巷62號」，均是證人張憲呈代被告丙○○
      所寫，且證人張憲呈證稱系爭本票有經過證人甲○○授權
      。
十、本件可議之處，即在於簽發系爭本票時證人甲○○既然在場
    ，且已簽發附件二及附件三之本票，則系爭本票亦應由證人
    甲○○簽發，豈會授權被告簽發？
（一）此部分被告辯稱：「247369（本票號碼）十五萬、247370
      十九萬、0000000十萬七仟元那三張本票都是在甲○○車
      上所寫本票也是甲○○下車在長榮路和東門路口一家超商
      購買的，所以三張本票才會連號。0000000十萬七仟元那
      一張是甲○○寫完阿拉伯數字後再指示被告寫上甲○○的
      名字和地址（地址依上所述，應是甲○○所寫）。因甲○○說若她寫，變成她要負責，若我寫，則我償還而已，沒
      什麼要緊。因為阿成同在車上所以才叫阿成在支票背面簽
      上丙○○也叫阿成也寫上地址，這都是依照甲○○的指示
      做的，我相信甲○○不會陷害我才配合她的。」（見原審
      卷一第39、72─73頁、本院上訴卷43頁）。
（二）此部分證人甲○○則均證稱當時係遭被告及證人張憲呈等
      人所迫、所押云云（見原審卷一第90頁、本院上訴卷第47
      頁）。
（三）查，於簽發附件一、二、三所示三張本票時，若證人甲○○確遭被告及張憲呈等人所迫、所押，則證人甲○○於當
      時即已無自主能力，證人甲○○於系爭本票，自會與附件
      二、附件三之兩張本票相同，由其自己簽發，而無任何授
      權由被告簽發之餘地。不會有僅簽發兩張本票，一張本票
      授權被告簽發之情。是被告上開所辯，於系爭本票，因甲○○僅借用十萬元，甲○○又以上開之詞推託，始由其簽
      發系爭本票，並無不合理之處。況「若」證人甲○○既確
      是遭被告所迫、所押，則被告令證人甲○○授權其簽發系
      爭本票，甲○○亦不得不同意，被告無須在此之情況下，
      未經由證人甲○○之同意而簽發系爭本票。茲證人甲○○
      既有同意，不論係其自願或被迫，被告於系爭本票上簽署
      證人甲○○之姓名及按捺指印，即無偽造之問題，僅涉及
      證人甲○○是否可依民法之規定撤銷其因被脅迫所為之意
      思表示而已，尚不得據此即謂系爭本票係被告所偽造。
十一、綜上所述，可知系爭本票二十萬七千元中，確有十萬元係
      證人甲○○以丁○○之支票向乙○○所借，之後被告再向
      乙○○借十萬元，加上七千元之利息，另再簽發一張二十
      萬七千元之支票給證人乙○○，被告及證人甲○○所簽發
      附件一、二、三所示三張本票，係用來換回以丁○○名義
      所簽發之三張支票，而系爭本票（附件一）證人甲○○確
      有授權被告簽署甲○○之署押於系爭本票上而為共同發票
      人後，持向乙○○換回丁○○之支票。被告所辯，尚足採
      信。此外，復查無其他積極證據足資證明被告丙○○確有
      偽造系爭本票之犯行。而本院依檢察官所提出之證據，既
      均不足為被告丙○○有罪之積極證明，亦無從說服本院以
      形成上開被告有罪之心證，揆之前揭意旨，基於無罪推定
      之原則，自應認不能證明被告丙○○犯罪。自應為無罪之
      諭知。
十二、原審未察，遽而為被告丙○○有罪之判決，顯有未當。被
      告丙○○上訴否認犯罪，並指摘原判決不當，為有理由，
      應由本院將原判決予以撤銷，而為被告丙○○無罪判決之
      諭知。
據上論結，應依刑事訴訟法第三百六十九條第一項前段、第三百
六十四條、第三百零一條第一項，判決如主文。
本案經檢察官蘇南桓到庭執行職務。
中    華    民    國    98    年    5     月    5     日
                  刑事第二庭    審判長法  官    葉居正
                                      法  官    洪碧雀
                                      法  官    吳勇輝
以上正本證明與原本無異。
檢察官如不服本判決應於收受本判決後十日內向本院提出上訴書
，其未敘述上訴理由者並得於提起上訴後十日內向本院補提理由
書。
                                      書記官    李良倩
中    華    民    國    98    年    5     月    6     日


司法院資訊處製作；財團法人民間司法改革基金會備份。
